臺灣高等法院臺中分院民事判決
111年度家上字第83號
上  訴  人  Ａ０１  

訴訟代理人  Ａ０２  
被 上訴 人  Ａ０３  


訴訟代理人  鄭猷耀律師
            陳廷瑋律師
複 代理 人  吳鎧任律師
            周聖錡律師

上列當事人間請求離婚等事件，上訴人對於民國111年5月11日臺
灣臺中地方法院110年度婚字第161號第一審判決提起上訴，經本
院於111年8月23日言詞辯論終結，判決如下：
    主  文
上訴駁回。
第二審訴訟費用由上訴人負擔。
    事實及理由
壹、程序部分
一、按對於家事訴訟事件之終局判決聲明不服者，以該判決所認
    定之法律關係為據之其他事件之裁判，視為提起上訴，家事
    事件法第44條第4項定有明文。復按當事人於離婚之訴，附
    帶請求法院定對於未成年子女權利義務行使或負擔者，倘該
    離婚之訴部分因上訴而尚未確定，關於附帶定對於未成年子
    女權利義務行使或負擔部分，即無從先行確定。如上訴法院
    認應准許離婚而為駁回上訴之判決，就該附帶請求之全部，
    仍應依民法第1055條第1項、第2項之規定為酌定，方屬適法
    （最高法院98年度台抗字第614號裁判意旨參照）。
二、查本件被上訴人於原審請求准許兩造離婚，合併請求兩造所
    生未成年子女權利義務之行使或負擔由被上訴人任之，上訴
    人並應給付扶養費。經原審判決准許兩造離婚，未成年子女
    權利義務之行使或負擔由上訴人任之，並駁回被上訴人有關
    扶養費之請求。上訴人不服，就離婚部分提起上訴，關於未
    成年子女權利義務之行使或負擔，並給付扶養費之裁判均係
    以兩造經判准離婚為據，自應併同為本件上訴審審理範圍，
    先予敘明。 
貳、實體部分
一、被上訴人主張：兩造於民國00年0月0日結婚，並育有三名未
    成年子女甲○○（男、00年0月00日生）、乙○○（女、000年0
    月00日生）、丙○○（男、000年00月00日生）。詎於婚後不
    久，上訴人竟多次拒絕負擔家庭經濟開銷，四處積欠債務，
    且將三名未成年子女之照顧、教養工作全交由被上訴人一人
    處理，即便被上訴人給予上訴人多次機會，苦口婆心要求上
    訴人認真工作、對待家庭，上訴人仍不為所動，兩人為此爭
    執不斷、長期感情不睦，被上訴人獨力支持家計多年，壓力
    甚鉅，多次向上訴人表示「是誰給我對婚姻害怕」、「我都
    對你沒感情了，你還要這樣忍受我，這樣婚姻怎麼快樂」、
    「你怎麼知道我會恢復，而不是更恨你」、「一直想囚禁在
    那個我不快樂的地方」、「我說小孩事情的你們都不要，就
    是要我回去，請問逼我回去，我就會開心，還能好臉色對你
    ？」、「真的不懂都這樣，這婚姻結束就好，為什麼還要強
    迫對方留下」等語。上訴人於109年6月間無端以：「被告（
    即被上訴人）於108年10月17日，持內容空白之離婚協議書
    要求告訴人（即上訴人）在立書人簽名，嗣後被告即偷刻告
    訴人之印章蓋在離婚協議書上，並填寫雙方未成年子女之監
    護權由被告行使等內容，前往○○戶政所辦理離婚登記」等語
    ，對被上訴人提起偽造文書之告訴，嗣經臺灣臺中地方檢察
    署（下稱臺中地檢署）檢察官以109年度偵字第11219號為不
    起訴處分，而被上訴人於109年7月23日就上訴人上開行為提
    起誣告罪之告訴，該案並經臺中地檢署檢察官以109年度偵
    字第26270號起訴，顯見上訴人隨意杜撰虛詞提起訴訟，其
    心可議。是上訴人上開種種行為實已造成被上訴人對此段婚
    姻心生恐懼、痛苦不堪，兩造婚姻關係已生破綻而全無回復
    之希望。爰依民法第1052條第2項規定，訴請離婚，三名子
    女權利義務之行使或負擔由被上訴人任之，上訴人並應給付
    扶養費。（原判決准許兩造離婚，三名子女權利義務之行使
    或負擔由上訴人任之，並駁回被上訴人給付扶養費之請求。
    上訴人對離婚部分不服提起上訴）答辯聲明：上訴駁回。
二、上訴人抗辯：
  ㈠兩造婚後即與父母同住於○○市○○區○○路00000巷00號，且因家
    中開設鐵工廠，上訴人繼承父業，在工廠負責掌管財務，因
    此未成年子女之開銷向來均由上訴人之父母支應，被上訴人
    方能專心在家帶小孩，故上訴人不解被上訴人所謂其獨力負
    擔家計多年云云有何根據！況被上訴人於105年初外出求職
    亦係出於其自身要求，並非上訴人或其父母之意，豈能因此
    即謂其獨力支撐家計？至於被上訴人稱上訴人四處積欠債務
    一節，更是無稽之談，上訴人除因家族企業申辦金融融資需
    求配合辦理外，並未在外有任何負債。
  ㈡被上訴人所以千方百計欲與上訴人離婚，其實是其在外另結
    新歡之故，自被上訴人結識其婚外情對象「賴佑松」後，即
    開始無心家庭，時常藉故外出，二人甚至於109年9月22日公
    然在網路社群媒體INSTAGRAM上PO出多張渠等拍婚紗照之親
    暱照片，更毫不避諱地以老公老婆互稱，而原法院於109年9
    月8日即以109年度婚字第424號民事判決確認兩造婚姻關係
    存在，且據聞被上訴人尚與外遇對象生育一子，足證係被上
    訴人先違背婚姻忠誠義務，兩造婚姻基礎遭破壞，上訴人非
    可受非難之人，被上訴人自不得請求離婚。並為上訴聲明：
    原判決關於判准兩造離婚部分廢棄，上開廢棄部分，被上訴
    人第一審之訴駁回。（本院卷第69、83頁）
三、本院之判斷
　㈠兩造於00年0月0日結婚，並育有三子甲○○、乙○○、丙○○，嗣
    兩造於108年10月17日協議離婚，惟因欠缺法定方式，協議
    離婚應屬無效，業經上訴人提起確認婚姻關係存在之訴，經
    原法院109年度婚字第424號判決確認兩造間婚姻關係存在確
    定，現兩造婚姻關係存續中等事實，有戶籍謄本(原審卷第2
    3至25頁)、上開判決(原審卷第83至88頁)在卷可參，並為兩
    造所不爭執，堪信為真實。
  ㈡按有民法第1052條第1項以外之重大事由，難以維持婚姻者，
    夫妻之一方得請求離婚，但其事由應由夫妻之一方負責者，
    僅他方得請求離婚，民法第1052條第2項定有明文。上開條
    文規定之立法意旨，在符合現代多元化社會之需要，使裁判
    離婚之事由較富彈性，其判斷之標準為婚姻是否已生破綻而
    無回復之希望。再按婚姻係夫妻以組織家庭共同生活為目的
    ，此共同生活體，須夫妻共同經營生活，倘事實上已未互動
    多年，雙方誠摰互信之感情基礎已經不復存在，依一般人之
    生活經驗，顯然難期修復，雙方共同生活的婚姻目的已經不
    能達成，應可認係民法第1052條第2項所定難以維持婚姻之
    重大事由。至於婚姻如有難以維持之重大事由，於夫妻雙方
    就該事由均須負責時，應比較衡量雙方之有責程度，僅責任
    較輕之一方得向責任較重之他方請求離婚，如雙方之有責程
    度相同，則雙方均得請求離婚，始符民法第1052條第2項規
    定之立法本旨（最高法院95年度第5次民事庭會議決議參照
    ）。經查：
　　⒈被上訴人主張兩造因故長期爭吵、感情不睦，且上訴人對
      被上訴人提起偽造文書告訴，幸經檢察官為不起訴處分，
      又上訴人對被上訴人犯誣告罪嫌，經檢察官提起公訴，並
      經法院判處有罪在案，上訴人復對被上訴人提出侵權行為
      損害賠償之訴，經原法院110年度簡上字第325號民事判決
      駁回上訴人之請求等情，業據其提出兩造對話紀錄(原審
      卷第27至31、33頁)、臺中地檢署109年度偵字第11219號
      不起訴處分書 (原審卷第141至142頁)、109年度偵字第26
      270號起訴書(原審卷第143至147頁)、原法院110年度訴字
      第501號刑事判決(原審卷第267至147頁)、原法院110年度
      簡上字第325號民事判決(原審卷第271至273頁)為證，可
      見兩造婚姻感情不睦，甚至於提起訴訟，對簿公堂，徹底
      決裂，已毫無夫妻情分可言。
　　⒉兩造曾先於108年10月17日辦理之離婚登記，其後固因欠缺
      二位以上親見親聞之證人而未符合法定離婚要件無效，經
      法院判決確認兩造婚姻關係存在，已見前述，惟雙方當時
      係偕同至戶政機關登記，堪認兩造確有離婚之意思，且被
      上訴人於109年3月間搬離共同住所，又兩造分居迄今已逾
      2年5個多月，然仍無法提出就雙方分居情形有何改善之做
      法，亦未能建立雙方婚姻衝突之調整方式，甚至相互攻訐
      ，並提出前開多起民事、刑事案件，對簿公堂，已見前述
      ，使兩造婚姻關係更形對立，審酌雙方已長期因循其等互
      動模式，造成婚姻關係的全面破壞，是依雙方採取之因應
      方式，雙方婚姻應已無再為經營和諧生活之可能，因而產
      生破碇。
　　⒊上訴人雖抗辯被上訴人與訴外人賴佑松有婚外情，並離家
      後在外育有一子，為有過失之一方，不得請求離婚云云，
      然查，上訴人曾對被上訴人（與賴佑松有染）提出侵權行
      為損害賠償之訴，經原法院110年度簡上字第325號民事判
      決駁回上訴人之請求等情，已見前述。是上訴人此部分抗
      辯，尚非可採。又兩造婚姻已生破綻，業見前述，上訴人
      抗辯被上訴人自離家後，在外產子等情，固據提出臺中○○
      ○○○○○○通知書為證(原審卷第279至281頁)，然查，兩造於
      婚姻期間已產生嚴重之裂痕，其破綻已足構成離婚之事由
      ，縱使被上訴人自離家後，在外產子一情為真，亦不能將
      前述已產生之破綻原因全部歸咎於被上訴人之一方，是上
      訴人此一抗辯，亦無足取。
　  ⒋綜上，本院審酌兩造婚姻之相處，兩造婚姻關係中之情感
      、互信基礎既因存有嚴重破綻，已發生無法維持婚姻關係
      之事實，雙方共營生活之意思已然殘缺，婚姻關係復無其
      它制度上保護之價值利益存在，如仍強求維持婚姻關係，
      無法改善現況，兩造間確有難以維持婚姻之重大事由存在
      ，衡諸前揭兩造婚姻整體歸責事由，兩造對婚姻破綻發生
      ，顯均有可歸責之事由，且可認兩造歸責程度相當。從而
      ，被上訴人依民法第1052條第2項規定訴請離婚，應予准
      許。
　㈢未成年子女權利義務之行使或負擔部分：
    ⒈按夫妻離婚者，對於未成年子女權利義務之行使或負擔，
      依協議由一方或雙方共同任之。未為協議或協議不成者，
      法院得依夫妻之一方、主管機關、社會福利機構或其他利
      害關係人之請求或依職權酌定之，民法第1055條第1項定
      有明文。次按法院為前條裁判時，應依子女之最佳利益，
      審酌一切情狀，尤應注意下列事項：1.子女之年齡、性別
      、人數及健康情形。2.子女之意願及人格發展之需要。3.
      父母之年齡、職業、品行、健康情形、經濟能力及生活狀
      況。4.父母保護教養子女之意願及態度。5.父母子女間或
      未成年子女與其他共同生活之人間之感情狀況。6.父母之
      一方是否有妨礙他方對未成年子女權利義務行使負擔之行
      為。7.各族群之傳統習俗、文化及價值觀。前項子女最佳
      利益之審酌，法院除得參考社工人員之訪視報告或家事調
      查官之調查報告外，並得依囑託警察機關、稅捐機關、金
      融機構、學校及其他有關機關、團體或具有相關專業知識
      之適當人士就特定事項調查之結果認定之，民法第1055之
      1條亦有明文。再者，法院為審酌子女之最佳利益，得徵
      詢主管機關或社會福利機構之意見、請其進行訪視或調查
      ，並提出報告及建議，家事事件法第106條第1項復有明文
      。
    ⒉查兩造於本件審理終結前，對於子女甲○○、乙○○、丙○○權
      利義務之行使或負擔，未協議由一方或雙方共同擔任，法
      院自得依被上訴人請求酌定之。
    ⒊本件曾經原審依職權函請臺中市政府委託之財團法人臺中
      市私立龍眼林社會福利慈善事業基金會就兩造離婚後未成
      年子女權利義務行使負擔歸屬進行訪視調查，結果略以：
      「據本會了解兩造身心、支持系統皆屬穩定，兩造現階段
      能提供親職時間加上支持系統協助皆應屬充足，兩造對於
      教育規劃亦屬可行，然原告（即被上訴人）現階段無工作
      收入，本會亦無法確認未來原告工作時間、收入及其未來
      親職時間之安排狀況，因此尚待鈞院自為衡酌原告經濟能
      力、未來實際能提供親職時間是否足夠；而被告（即上訴
      人）雖稱其名下僅有信用貸款一筆負債，然就原告訴狀中
      提及過往被告積欠多筆債務情形，故針對被告經濟狀況恐
      待鈞院調閱相關資料後，自為衡酌被告實際行使親權之能
      力。就本會訪談了解，兩造對於過往照顧情形說詞明顯不
      一致，又考量現階段原告並無法穩定與未成年子女們聯繫
      及會面，被告對於未來會面規劃亦有所限制，且其對於會
      面態度顯不友善，兩造間亦有互相提出民、刑事案件，其
      等無有效溝通管道，且兩造現對彼此多有不滿，因此建議
      鈞院可曉諭兩造參與父母親職教育課程，讓兩造逐步了解
      展現善意父母之作為才是未成年子女最佳利益後，再自為
      裁定親權歸屬及會面交往方式。」等語，有該基金會111
      年2月11日財龍監字第111020021號函暨所附訪視報告、未
      成年子女意願保密訪視報告（原審卷第241至255頁)附卷
      可稽。
    ⒋參諸上開訪視報告，兩造均尚屬適宜之親權人，而子女甲○
      ○、乙○○、丙○○自出生即與上訴人同住至今，且受照顧情
      形、與上訴人及其屬之依附、受照顧關係情形均尚屬良好
      ，是甲○○、乙○○、丙○○權利義務之行使或負擔，酌定由上
      訴人任之，始符合未成年子女之最佳利益。故對於兩造所
      生甲○○、乙○○、丙○○權利義務之行使或負擔，均酌定由上
      訴人任之，尚屬適當。（被上訴人對此亦未聲明不服）
  ㈣至被上訴人請求上訴人給付未成年子女之扶養費部分，因本
    件酌定由上訴人擔任未成年子女之親權人，如前所述，是被
    上訴人此部分之請求，於法無據。
　㈤綜上所述，被上訴人依民法第1052條第2項之規定，請求判
　  決離婚，為有理由，應予准許。從而原審准許兩造離婚，並
    就未成年子女權利義務之行使或負擔，酌定由上訴人任之；
    並駁回被上訴人請求給付扶養費部分，並無不合。上訴論旨
    指摘原判決不當，求予廢棄改判，為無理由，應駁回其上訴
    。
  ㈥本件事證已臻明確，兩造其餘之攻擊或防禦方法及所用之證
  　據，經本院斟酌後，認為均不足以影響本判決之結果，爰不
    逐一論列，附此敘明。
四、據上論結，本件上訴為無理由，依法判決如主文。
中　　華　　民　　國　　111 　年　　9 　　月　　20　　日
　　　　　　　　家事法庭　　審判長法　官　王　銘
　　　　　　　　　　　　　　　　　法　官　高英賓
　　　　　　　　　　　　　　　　　法　官　張國華
正本係照原本作成。
如不服本判決，須於收受判決送達後20日內向本院提出上訴書狀
，其未表明上訴理由者，應於提出上訴後20日內向本院提出上訴
理由書狀（均須按他造人數附具繕本）。因疫情而遲誤不變期間
，得向法院聲請回復原狀。
上訴時應提出委任律師為訴訟代理人之委任狀。具有民事訴訟法
第466條之1第1項但書或第2項之情形為訴訟代理人者，另應附具
律師及格證書及釋明委任人與受任人有該條項所定關係之釋明文
書影本。如委任律師提起上訴者，應一併繳納上訴審裁判費。

　　　　　　　　　　　　　　　　　書記官　柯孟伶
　　　　　　　　　　　　　　　　　
中　　華　　民　　國　　111 　年　　9 　　月　　20　　日